臺灣高等法院臺中分院民事判決
110年度重上字第102號
上  訴  人  陳松林  
            林萬勝  
            陳彥銘  
            吳佳容  
上  四  人
訴訟代理人  羅宗賢律師
被 上訴 人  林嘉洲  

訴訟代理人  李國豪律師
複 代理 人  林苡茹律師
上列當事人間請求確認本票債權不存在等事件，上訴人對於中華
民國110年3月31日臺灣臺中地方法院109年度重訴字第94號第一
審判決提起上訴，被上訴人並為訴之減縮，本院於111年2月23日
言詞辯論終結，判決如下：
    主      文
原判決關於確認上訴人陳彥銘、吳佳容所持有如附表一所示本票
之本票債權不存在部分，暨訴訟費用之裁判均廢棄。
上開廢棄部分，被上訴人在第一審之訴駁回。
上訴人陳松林、林萬勝之上訴駁回。
第一、二審訴訟費用，由上訴人陳松林、林萬勝負擔百分之三十
八，餘由被上訴人負擔。
原判決主文第二項應減縮為：「確認原告與被告陳松林、林萬勝
間就坐落臺中市○○區○○段○○○地號土地，以大里地政事務所普登
字第０二四二四０號設定擔保金額新臺幣陸佰萬元之普通抵押權所
擔保之債權不存在」。
    事實及理由
壹、程序方面
一、按第二審訴之變更或追加，非經他造同意不得為之，但請求
    之基礎事實同一或擴張或減縮應受判決事項之聲明者，不在
    此限，民事訴訟法第446條第1項但書、第255條第1項第2、3
     款定有明文。查上訴人原起訴請求確認系爭抵押權（詳後
    述）與所擔保之債權均不存在，並請求被上訴人應塗銷系爭
    抵押權登記；嗣於本院陳明僅請求確認系爭抵押權所擔保之
    債權不存在，及請求被上訴人應塗銷系爭抵押權登記（見本
    院卷268頁），核屬減縮應受判決事項之聲明，與前開規定
    相符，應予准許。
二、按確認之訴非原告有即受確認判決之法律上利益者，不得提
    起。所謂即受確認判決之法律上利益，係指法律關係之存否
    不明確，原告主觀上認其在法律上之地位有不安之狀態存在
    ，且此種不安之狀態，能以確認判決將之除去者而言，若縱
    經法院判決確認，亦不能除去其不安之狀態者，即難認有受
    確認判決之法律上利益（最高法院52年台上字第1240號判決
    先例意旨參照）。查本件上訴人主張如附表一所示本票2紙
    （下稱系爭本票）債權不存在及系爭抵押權所擔保之債權不
    存在，惟經被上訴人否認，致系爭本票債權及系爭抵押權擔
    保債權之存否不明確，並導致上訴人私法上之地位有受侵害
    之危險，非經判決確認，無以除去，則上訴人訴請確認系爭
    本票債權及系爭抵押權所擔保債權不存在，即有受確認判決
    之法律上利益。
貳、實體部分
一、被上訴人主張：伊於民國106年初與上訴人陳松林協議，由
    陳松林協助伊處理債務問題，伊則將附表二所示不動產（下
    合稱系爭不動產）出賣予陳松林。惟陳松林訛稱因需代墊土
    地增值稅新臺幣（下同）135萬元，及處理房屋稅、地價稅
    、未辦繼承登記之罰鍰及銀行債務計32萬元，僅能以120萬
    元之買賣價金向伊購買，遂於106年2月20日與伊簽訂具有預
    約性質之不動產買賣契約書（下稱A契約），向伊購買附表
    一編號1、3、4所示土地及建物，並要求伊將附表一編號1所
    示土地（下稱737地號土地）設定金額600萬元之抵押權予陳
    松林指定之人；復於同年3月6日邀同上訴人林萬勝與伊簽立
    具本約性質之買賣附借名登記契約書（下稱B契約），向伊
    購買系爭不動產，扣除前開土地增值稅及代繳稅費、罰款、
    債務，保證伊實拿120萬元，惟陳松林要求伊簽立系爭本票
    交其收執，並於106年3月9日以737地號土地為陳松林、林萬
    勝（下稱陳松林2人）設定擔保債權金額600萬元之抵押權（
    債權比例各2分之1，下稱系爭抵押權）。嗣伊查詢得知系爭
    不動產土地增值稅及相關稅款均未繳納，且土地增值稅至多
    不會超過224,335元，顯遭詐欺，伊於108年11月18日以臺中
    淡溝郵局701號存證信函為撤銷及解除A、B契約之意思表示
    ，另以109年5月11日民事準備狀為催告及解除A、B契約之意
    思表示。陳彥銘、吳佳容（下稱陳彥銘2人）為陳松林2人購
    買系爭不動產之合夥人，陳松林將系爭本票交予陳彥銘2人
    ，故伊與陳彥銘2人為系爭本票之直接前後手關係，自得以
    票據原因關係不存在為由對抗陳彥銘2人；且伊與陳松林2人
    間實際並無借款之交付行為，系爭抵押權之設定為通謀虛偽
    意思表示。爰求為確認系爭本票債權及系爭抵押權所擔保之
    600萬元債權均不存在，並依民法第767條第1項中段之規定
    ，求為命陳松林2人塗銷系爭抵押權設定登記之判決。
二、上訴人陳松林、林萬勝、陳彥銘、吳佳容（下合稱陳松林等
    4人）則以：陳松林邀集林萬勝、陳彥銘、吳佳容共同集資
    ，推由陳松林於106年2月20日與被上訴人簽訂A契約，又為
    確保A契約履行，再於106年3月6日由陳松林偕同林萬勝與被
    上訴人簽訂B契約，應以B契約為準。陳松林等4人為被上訴
    人處理罰鍰、稅款、欠款及提供資金作為分割遺產訴訟之補
    償金等，並以之抵付部分買賣價金，故屬包含借貸法律關係
    之復合契約。被上訴人因此設定系爭抵押權及簽立系爭本票
    以擔保陳松林等4人所交付B契約價金、為被上訴人所墊付之
    款項，及B契約之履行，並約定包括債務不履行所發生之賠
    償費用，符合普通抵押權之從屬性。陳松林將共同集資之款
    項，分別於附表三時間匯入被上訴人於臺中市第二信用合作
    社（下稱臺中二信）大智分行所開設之帳戶，共計7,020,50
    0元，遭被上訴人擅自領走702萬元，且伊等為被上訴人承擔
    銀行債務及代墊付各類款項計876,359元，是被上訴人目前
    積欠伊等金額合計達7,896,359元。被上訴人迄未履行移轉
    附表二編號3、4所示建物（下分稱45建號建物、48建號建物
    ）之義務，陳松林2人得為同時履行抗辯，拒絕代繳土地增
    值稅135萬元。又被上訴人已與其他繼承人就45、48建號建
    物簽訂不分割協議，致無法履行移轉上開建物所有權之義務
    ，陳松林2人拒絕被上訴人單獨移轉737地號土地，故被上訴
    人除應給付陳松林上開7,896,859元外，並應加計系爭買賣
    契約第8條第3項所定之遲延罰金，系爭本票原因關係仍未消
    滅，被上訴人對陳松林亦無任何抗辯事由，且被上訴人將系
    爭本票交付予陳松林後，陳松林將編號1本票轉交陳彥銘、
    將編號2本票轉交吳佳容以擔保其等出資利益，陳彥銘2人與
    被上訴人間非系爭本票之直接前後手關係，被上訴人不得以
    原因關係對抗陳彥銘2人等語，資為抗辯。 　
三、原審判決（除減縮部分外）確認系爭本票之本票債權及系爭
    抵押權所擔保之債權不存在，並命陳松林2人將系爭抵押權
    登記予以塗銷。陳松林等4人提起上訴，聲明：㈠原判決廢棄
    ；㈡被上訴人在第一審之訴駁回。被上訴人答辯聲明：上訴
    駁回。
四、兩造審理中不爭執事項（見原審卷259-262頁，並依判決格
    式修正或刪減文句）：
　㈠45建號建物坐落在737地號土地、48建號建物坐落在臺中市○○
    區○○段000地號土地上，於99年4月16日以繼承為原因登記為
    被上訴人與訴外人林○○、林○○、林○○、林○○公同共有，現仍
    為上開5人公同共有（見原審卷205-215頁）。
　㈡被上訴人與陳松林於106年2月20日簽立A契約，約定買賣標的
    為附表編號1、3、4所示土地及建物（見中簡卷37-48頁）。
　㈢被上訴人與陳松林2人於106年3月6日簽立B契約，約定之買賣
    標的為系爭不動產（見原審卷53-60頁）。
　㈣被上訴人於106年3月6日簽發系爭本票交付陳松林，其後陳松
    林將面額600萬元之本票轉交陳彥銘、將面額300萬元之本票
    轉交吳佳容。
　㈤737地號土地於106年3月9日以「遺囑繼承」為原因，移轉登
    記為被上訴人所有（見中簡卷第51頁），並於同日設定登記
    擔保債權額600萬元之系爭抵押權給陳松林2人，登記之擔保
    債權種類及範圍為「債務人對抵押權人於民國106年2月20日
    成立之借款債務」。
　㈥被上訴人有受領買賣價金120萬元。
　㈦被上訴人之臺中二信帳戶中，106年3月6日匯入500元、同年
    月9日匯入300萬元、同年月21日匯入102萬元匯入，同年4月
    12日匯入150萬元、150萬元，匯入金額計7,020,500元。於1
    06年3月9日領出300萬元、同年月21日領出102萬元、同年4
    月12日領出300萬元，領出金額計702萬元，均為被上訴人親
    自領出，領出當下陳松林均有在場。
　㈧陳彥銘、吳佳容於106年3月間持系爭本票聲請本票裁定，經
    臺中地院於106年3月15日以106年度司票字第1599號、第160
    0號裁定准予強制執行。
　㈨被上訴人於106年4月14日提起遺產分割訴訟（臺中地院106年
    度重家訴字第38號），分割標的包含738地號土地及45、48
    建號建物。
　㈩陳松林2人於107年5月間就737地號土地聲請拍賣抵押物，經
    臺中地院於107年5月2日以107年度司拍字第182號裁定准予
    拍賣抵押物。
　被上訴人於107年10月17日與其他繼承人就45、48建號建物簽
    訂不分割協議（見原審卷125頁）。
　被上訴人於107年12月28日在上開㈨所示遺產分割訴訟第二審
    審理中，具狀撤回45、48建號建物之遺產分割訴訟。
　上開㈨所示遺產分割訴訟於108年2月12日在第二審調解成立，
    其成立範圍不含45、48建號建物。
　被上訴人認為陳松林並未依約代繳土地增值稅135萬元，故於
    108年11月18日寄發存證信函定期催告履行，否則解除契約
    （中簡卷71頁）。
　陳松林認為被上訴人並未依約就45、48建號建物辦理所有權
    移轉登記，故於108年11月25日寄發存證信函定期催告履行
    。
五、得心證之理由
　㈠B契約簽立在A契約之後，陳松林與被上訴人合意以B契約取代
    A契約：　　　
　　⒈被上訴人與陳松林於106年2月20日簽立A契約，約定買賣標
      的為附表編號1、3、4所示土地及建物，復於106年3月6日
      與陳松林、林萬勝簽立B契約，約定之買賣標的為系爭不
      動產，為兩造所不爭執（見不爭執事項㈡、㈢）。被上訴人
      雖主張：A契約為B契約之預約云云。然預約係約定將來訂
      立一定契約 (本約) 之契約，預約權利人僅得請求對方履
      行訂立本約之義務，而A契約中，並無任何將來訂立本約
      之約定，且將買賣標的、買賣價金、雙方權利義務記明清
      楚，要與預約之性質不符，是被上訴人稱A契約是B契約之
      預約云云，尚有誤會。
　　⒉按契約當事人以同一締約行為，結合數個契約，為契約之
      聯立。其各個契約相互間是否具有依存關係，應綜合法律
      行為全部之旨趣，當事人訂約時之真意、交易之習慣及其
      他具體情事，並本於誠信原則，為斷定之標準（最高法院
      86年度台上字第2278號民事裁判要旨參照）。被上訴人另
      主張：A、B契約間係契約聯立關係云云，惟A契約之契約
      當事人為陳松林與被上訴人，而B契約之契約當事人為陳
      松林、林萬勝與被上訴人，且A、B契約均為買賣契約，A
      契約買賣標的為737地號土地、45建號建物、48建號建物
      物，B契約則為737地號土地、738地號土地、45建號建物
      、48建號建物，則從兩份買賣契約的當事人不同，買賣標
      的中737地號土地、45建號建物、48建號建物相同，顯有
      一物二賣情事，足見A、B契約並無法同行履行，其內容互
      斥，並不具相互結合或依存關係，難認A、B契約有契約聯
      立關係。至被上訴人主張：原證一之買賣附借名登記契約
      書，與A、B契約為契約聯立關係云云，然原證一之買賣附
      借名登記契約書（見中簡卷29-30頁），除被上訴人簽名
      外，買方陳松林及訴外人林○○均未簽名，被上訴人又未能
      舉證證明3人已口頭達成合意，難認該契約有效成立，自
      無探討與A、B契約關係之必要。
　　⒊陳松林等4人辯稱：A契約是陳松林與被上訴人簽立，該契
      約沒有包括738地號土地，也沒有公證，後來被上訴人又
      說要將738地號土地賣給陳松林，所以才又簽立B契約，因
      為林萬勝也有投資，所以B契約林萬勝也有簽名，應以B契
      約為準等語（見本院卷123頁），是依A、B契約簽立過程
      ，係因被上訴人想再出售738地號土地，且林萬勝亦欲與
      被上訴人簽立買賣契約，因而又改簽立B契約，堪認陳松
      林與被上訴人合意以B契約取代A契約，以下即以B契約為
      兩造權利義務之判斷標準。
　㈡B契約係經雙方合意簽立，被上訴人未受詐欺，不得撤銷簽立
    B契約之意思表示：
　　⒈被詐欺而為意思表示者，依民法第92條第1項之規定，表意
      人固得撤銷其意思表示，惟主張被詐欺而為表示之當事人
      ，應就此項事實負舉證之責任（最高法院44年台上字第75
      號民事判決先例參照）。被上訴人主張其受詐欺而簽立B
      契約云云，然為陳松林等4人否認，即應由被上訴人就受
      詐欺而為意思表示乙節，負舉證之責。
　　⒉被上訴人主張：伊查詢得知系爭不動產土地增值稅及相關
      稅款均未繳納，且土地增值稅至多不會超過224,335元，
      顯遭詐欺云云。惟被上訴人於簽立B契約之同時，亦簽立
      「稅費、罰款、銀行假扣押代繳告知書」予陳松林2人（
      見原審卷61頁），其內容為告知陳松林2人其所未結清繳
      納之費用、罰款、債務等共計為250萬元，對照B契約第2
      條第2款：「買方（即陳松林2人，下同）扣除前項代繳之
      稅費及罰款後，保證賣方（即被上訴人，下同）實拿到新
      臺幣壹佰貳拾萬元，承買坐落上開買賣標的」（見原審卷
      55頁），可知買賣雙方就價金約定以陳松林2人代墊費用
      扣抵後，被上訴人可實拿120萬元。被上訴人為思慮正常
      之成年人，且對其自身債務、稅務數額多寡之掌握理應高
      於陳松林2人。被上訴人經討論議價後，既同意抵扣代墊
      費用後，就系爭不動產之買賣價金實拿120萬元，且其未
      陳明並證明陳松林2人有何虛構或隱匿事實之情形，自應
      係經過利益計算之結果，難認陳松林2人有何施用詐術之
      行為。況陳松林2人已交付價金120萬元予被上訴人，為兩
      造所不爭執（見不爭執事項㈥），另陳松林已代為清償被
      上訴人對台新銀行債務123,000元，有代償證明2份可憑（
      見原審卷65、66頁），及為被上訴人辦理737地號土地繼
      承登記而支付代辦費、規費等計69,300元，有賴○○地政士
      事務所開立之房地產登記費明細表收據、地政規費收聯單
      可稽（見原審卷67-69頁），足見陳松林人確有依B契約第
      2條履行其支付價金之義務，縱有部分稅費或債務尚未代
      為清償，然此係因清償期視為未屆至（詳後述），亦不得
      執此據認陳松林2人施用詐術。
　　⒊按已規定地價之土地，於土地所有權移轉時，應按其土地
      漲價總數額徵收土地增值稅，土地稅法第28條前段定有明
      文，是土地增值稅乃土地所有權移轉時發生之稅賦，其土
      地漲價總數額之計算，依土地稅法第31條之規定，係自該
      土地所有權移轉或設定典權時，經核定之申報移轉現值中
      減除土地稅法第31條第1項各款費用後之餘額。而核定之
      申報移轉現值依土地稅法第30條第1項第1、2款規定：「
      一、申報人於訂定契約之日起30日內申報者，以訂約日當
      期之公告土地現值為準。二、申報人逾訂定契約之日起30
      日始申報者，以受理申報機關收件日當期之公告土地現值
      為準」，即因申報日而有所不同。據此，陳松林2人與被
      上訴人在議定土地增值稅價額時，只能以試算方式為之，
      並無法精確計算土地增值稅正確數額，故「稅費、罰款、
      銀行假扣押代繳告知書」才會記載土地增值稅約計135萬
      元。又被上訴人可循求稅捐機關或代書為土地增值稅之試
      算，非無判斷土地增值稅以135萬元計算是否合理之能力
      ，其仍同意土地增值稅約計135萬元，尚難認陳松林2人對
      其施用詐術。況陳松林2人未於訂約之日起30日申報，應
      以受理申報機關收件日當期之公告土地現值為準，惟陳松
      林2人迄未申報，即無從認定公告土地現值，被上訴人以
      每平方公尺46,000元認定土地公告現值（見原審卷63頁）
      ，並無所據，是被上訴人主張土地增值稅至多不會超過22
      4,335元云云，亦無可採。
　　⒋綜上，被上訴人之舉證未能使本院得其遭陳松林2人詐欺而
      簽立B契約之確信，是其主張受詐欺而撤銷簽立B契約之意
      思表示，為無理由，不應准許。
　㈢被上訴人解除B契約不合法：
　　⒈按當事人預期不確定事實之發生，以該事實發生時為債務
      之清償期者，應認該事實發生時或其發生已不能時，為清
      償期屆至之時（最高法院28年渝上字第1740號判決先例參
      照）。查B契約第2條約定：「買方同意完成本筆買賣交易
      前，應替代賣方繳納稅費及罰款（如土增稅約壹佰參拾伍
      萬元整、房屋稅、地價稅等欠稅及未辦繼承登記之罰款、
      台新銀行債務欠款新臺幣三十二萬元左右、中間介紹人費
      用、處理時間之增加稅額），始得繼續進行買賣標的交易
      」（見原審卷55頁） 。B契約第2條乃關於陳松林2人給付
      價金之約定，故所謂「完成本筆買賣交易」，應指被上訴
      人完成本筆買賣交易而言，而被上訴人所應完成之買賣交
      易事項，為辦理系爭不動產所有權移轉登記，使陳松林2
      人取得系爭不動產所有權。又綜觀B契約第2條第1款前後
      文義，係指陳松林2人必須在被上訴人完成系爭不動產所
      有權移轉登記以前，代繳被上訴人之債務、稅費及罰款等
      ，B契約才能繼續進行，惟被上訴人能否完成系爭不動產
      所有權移轉登記係屬不確定之事實，雙方約定陳松林2人
      在該不確定事實發生前代繳被上訴人之債務、稅費及罰款
      等，亦即以該不確定事實之發生或已不能發生時為清償期
      ，依民法第316條之規定，陳松林2人可期前清償，但被上
      訴人不得於清償期前請求陳松林2人清償，亦即陳松林2人
      在被上訴人完成系爭不動產所有權移轉登記以前，代繳上
      開費用，尚合於契約約定。
　　⒉按買賣並非處分行為，故公同共有人中之人，未得其他公
      同共有人之同意，出賣公同共有物，應認為僅對其他公同
      共有人不生效力，而在締約當事人間非不受其拘束。苟被
      上訴人簽立之同意書，果為買賣，縱出賣之標的為公同共
      有土地，而因未得其他公同共有人之同意，對其他公同共
      有人不生效力。惟在其與上訴人間既非不受拘束，而如原
      審認定之事實，該土地其後又已因分割而由被上訴人單獨
      取得，則上訴人請求被上訴人就該土地辦理所有權移轉登
      記，尚非不應准許（最高法院71年台上字第5051號民事判
      決先例意旨參照）。查於簽立B契約時，本件45、48建號
      建物為被上訴人與其他繼承人公同共有，被上訴人雖未得
      其他公同共有人同意，即出賣上開建物之公同共有潛在應
      繼分1/5予陳松林2人，對其他公同共有人固不生效力，惟
      於陳松林2人與被上訴人間仍應受拘束。又被上訴人為移
      轉45、48建號建物所有權予陳松林2人，自應先對45、48
      建號建物與其他繼承人為遺產分割，惟被上訴人於107年1
      0月17日與其他繼承人就45、48建號建物簽訂不分割協議
      ，有該協議可憑（見原審卷125頁），且具狀撤回45、48
      建號建物之遺產分割訴訟（見不爭執事項、），堪認被
      上訴人已明確拒絕移轉45、48建號建物所有權予陳松林2
      人，則「被上訴人完成系爭不動產所有權移轉登記」此一
      不確定事實已不能發生。
　　⒊按當事人預期不確定事實之發生，以該事實發生時為債務
      之清償期者，應認該事實發生時，或非因債權人以不正當
      行為致其發生已不能時，為清償期屆至之時（最高法院89
      年度台上字第2747號判決意旨參照）。查B契約乃陳松林2
      人為向被上訴人購買系爭不動產而簽立，被上訴人有辦理
      系爭不動產所有權移轉登記之義務，且為陳松林2人代繳
      債務、稅費及罰款等給付價金行為之債權人。被上訴人雖
      主張：陳彥銘2人於106年3月15日即執系爭本票對伊聲請
      本票裁定，伊收到本票裁定後，陳松林又要求伊領出款項
      將錢拿在手上供其拍照，且陳松林2人於107年5月2日就73
      7地號土地對伊聲請抵押物拍賣裁定，伊始知上當受騙，
      陳松林2人違約在先，伊才於107年12月28日撤回分割遺產
      訴訟云云，然縱被上訴人認陳松林2人違約，於B契約經合
      法解除前，買賣雙方仍應共同遵守契約約定，被上訴人於
      B契約有效存在情況下，就45、48建號建物與共同繼承人
      簽訂不分割協議，並撤回45、48建號建物之遺產分割訴訟
      ，拒絕履行移轉45、48建號建物所有權予陳松林2人，對
      陳松林2人而言，即屬以不正當方式使「被上訴人完成系
      爭不動產所有權移轉登記」此一不確定事實發生不能。從
      而，被上訴人身為陳松林2人代繳債務、稅費及罰款等給
      付價金行為之債權人，卻以不正當行為使該不確定事實發
      生不能，應類推適用民法第101條第2項之規定，視為清償
      期未屆至。
　　⒋被上訴人以陳松林2人迄未繳納土地增值稅為由，於108年1
      1月18日寄發存證信函向陳松林定期催告履行，並以陳松
      林2人逾期未繳納土地增值稅，主張解除B契約等情，固有
      上開存證信函及起訴狀、109年5月11日民事準備狀可憑（
      見中簡卷21、71-73、91頁）。然B契約第2條所定清償期
      視為未屆至，縱陳松林2人尚未代繳土地增值稅，亦非給
      付遲延，被上訴人上開催告或解除契約之意思表示不合法
      ，不生催告及解除契約之效力。
　㈣系爭本票之原因關係仍存在，被上訴人請求確認系爭本票債
    權不存在，並無理由：
　　⒈B契約第7條對系爭本票債權約定：「賣方同意簽署面額陸
      佰萬元交買方收執，原因說明如下：⒈配合支付款程序、
      繳納稅費、罰款產生債權，買方因需整合建物所有權，期
      間擔保已給付之買賣價款」、「賣方同意簽署面額參佰萬
      元交買方收執，原因說明如下：⒈買方經整合協商或判決
      完成，將○○區○○段45建號，其他公同共有人所有之潛在持
      分補償完畢得為登記，依法仍登記於出名者即買方（應為
      賣方之誤）名下時，為擔保所有權之真正。⒉買方經整合
      協商完成，將○○區○○段45建號，依法仍登記於出名者即買
      方（應為賣方之誤）名下，而賣方不願意配合移轉或辦理
      信託登記時，為擔保所有權之真正。⒊如於執行程序中受
      其他債權人追償影響整合程序，而須由買方代為繳付費用
      時，依照實際代付金額，該本票對賣方即發生債權，惟實
      際欠款金額，可另依照雙方約定認定。⒋協商整合程序中
      ，其他債權人執行拍賣、假扣押、假處分等法律請求行為
      ，借名人即買方，因而代為繳費用時」（見原審卷57、58
      頁），堪認系爭本票之原因關係即為B契約第7條所定事項
      。
　　⒉被上訴人主張：系爭本票之原因關係不存在，伊得對抗執
      票人陳彥銘、吳佳容云云。然B契約現仍有效存在，業如
      前述，被上訴人簽發系爭本票所擔保上開契約所載買方對
      被上訴人之債權並未消滅，則被上訴人主張系爭本票之原
      因關不存在，即屬無據，無論陳彥銘、吳佳容是否為系爭
      本票之直接前後手，被上訴人並無抗辯事由得以對抗執票
      人陳彥銘、吳佳容，是被上訴人請求確認系爭本票債權不
      存在云云，即無可採。
　㈤被上訴人對陳松林、林萬勝並無「106年2月20日成立之借款
    債務」，系爭抵押權所擔保之債權不存在：
　　⒈按確認法律關係不存在之訴，如被告主張其法律關係存在
      時，應由被告負舉證責任。抵押權為擔保物權，以擔保之
      債權存在為前提，倘擔保債權並未發生，抵押權即失所附
      麗，縱有抵押權登記，亦屬無效，抵押人得請求塗銷。而
      一般抵押權成立上之從屬性，僅關乎該抵押權之效力，且
      當事人為借款債務設定一般抵押時，先為設定登記，再交
      付金錢之情形，所在多有，自不得因已為設定登記，即反
      推已交付金錢或指已交付金錢為常態事實。故抵押人主張
      借款債權未發生，而抵押權人予以否認者，依首開說明，
      仍應由抵押權人負舉證責任（最高法院103年度台上字第3
      93號民事判決意旨參照）。查被上訴人與林萬勝於106年3
      月9日設定登記擔保債權額600萬元之系爭抵押權，登記之
      擔保債權種類及範圍為「債務人對抵押權人於民國106年2
      月20日成立之借款債務」，有737地號土地之登記第一類
      謄本可憑（見中簡卷51頁），陳松林2人抗辯系爭抵押權
      擔保對被上訴人之600萬元借款債權云云，惟為被上訴人
      所否認，自應由陳松林2人就600萬元借款債權存在乙節，
      負舉證之責。
　　⒉陳松林2人辯稱：B契約係買賣與借款性質之複合性契約，
      陳松林2人先提出金錢借給被上訴人，此經被上訴人於臺
      灣臺中地方檢察署108年年他字第1963號案件偵訊時自承
      確實有向陳松林借款120萬元云云。然依B契約第2條之約
      定，買賣雙方就價金約定以陳松林2人代墊費用扣抵後，
      被上訴人可實拿120萬元，足見該120萬元係買賣價金，並
      非借款，縱被上訴人於偵查中誤稱為借款，因與B契約約
      定不符，尚難為被上訴人不利之認定；況陳松林於108年1
      1月25日寄發存證信函予被上訴人，表明「本件確為買賣
      而非借款」（見原審卷236頁），更見陳松林臨訟改稱有
      借貸關係云云，與事實不符。又B契約第2條已明示「買賣
      價金及費用說明」，並無被上訴人向陳松林2人借款之記
      載（見原審卷55頁），足見陳松林2人交付之120萬元及代
      繳被上訴人之債務、稅費及罰款等，係買賣價金之一部分
      ，與借款無關；且該條約定陳松林2人代替被上訴人繳納
      欠款、稅費、罰款等，並直接從陳松林2人本應支付之買
      賣價金扣除，於B契約有效成立情況下，被上訴人就此已
      無庸返還，對陳松林2人自無債務存在。
　　⒊另陳松林2人辯稱：B契約第1條G項約定「賣方應將借款及
      代繳稅費金額，簽署即期之商業本票2只交由買方收執，
      債權成立之認定，依本契約書條款履行」，同條H項約定
      「買方為達成全棟建物得移轉買賣之目的，僅同意代為清
      償台新銀行之卡債新臺幣32萬元之卡債（限制登記102年1
      2月20日收件248840號，臺中地方法院102執全戌字1384號
      查封登記）」，可說明被上訴人確有向陳松林2人為借貸
      之意思表示云云。然由B契約第1條G項將「借款」與「代
      繳稅費」並列，則該「借款」應指被上訴人之台新銀行借
      款債務；且「債權成立之認定」，係由前方文字「簽署即
      期之商業本票」而來，故應指系爭本票債權而言；又同條
      H項僅約定陳松林2人同意代被上訴人清償台新銀行卡債，
      故上開條項均非被上訴人向陳松林2人借貸之約定。
　　⒋按民法第860條規定，稱普通抵押權者，謂債權人對於債務
      人或第三人不移轉占有而供其債權擔保之不動產，得就該
      不動產賣得價金優先受償之權。是以，在普通抵押，必先
      有被擔保之債權存在，而後普通抵押權始得成立。陳松林
      2人雖又辯稱：陳松林於106年3月9日匯款300萬元，供被
      上訴人處理其他債務，以免其他債務人前來查封被上訴人
      不動產；又於同年月21日匯款102萬元，其中2萬元是依B
      契約第2條是依照B契約第2條第2款所約定之106年2月20日
      給付1萬元，及公證後再給付1萬元，其餘100萬元是為保
      證被上訴人可取得120萬元；另於同年4月12日匯款300萬
      元，係依B契約第3條第5項，借予被上訴人，用以處理45
      建物建物補償金之用，惟被上訴人自行領走上開702萬元
      ，故此702萬元為系爭抵押權擔保範圍云云。然系爭抵押
      權所擔保範圍係106年2月20日成立之借款債務，且被上訴
      人辯稱：為製造金流假象，陳松林匯入後即要求伊領出，
      並拍照存證，伊領出後即交還陳松林等語，已否認702萬
      元為106年2月20日成立之借款債務，又陳松林匯款時間均
      在106年2月20日之後，陳松林2人復未能舉證證明上開匯
      款即為106年2月20日成立借貸債務之借款，難認系爭抵押
      權成立前即已存在106年2月20日600萬元借款債務，且該7
      02萬元匯款亦非系爭抵押權之擔保範圍。
　　⒌按抵押權所擔保之債權，其種類及範圍，屬於抵押權之內
      容，固可由契約當事人自行訂定，此觀民法第861條第1項
      但書規定即明。然抵押權為不動產物權，依法應經登記始
      生物權之效力，非經登記不生效力，抵押權人僅能依設定
      登記內容行使其權利，以符登記公示原則（最高法院109
      年度台上字第220號判決意旨參照）。陳松林2人辯稱：B
      契約取代A契約後，系爭抵押權係依B契約第8條約定所設
      定之物權擔保，依B契約第8條第1項之約定，伊等已將借
      款120萬元抵充買賣價金，而完成買賣價金之給付，依約
      伊等已取得所有權利，僅因雙方另有借名登記之約定，故
      未立即將產權過戶至伊等名下，為擔保伊等就買賣標的物
      之所有權利，始設定600萬元之抵押權，且系爭抵押權之
      其他擔保範圍約定「因債務不履行而發生之損害賠償」，
      故系爭抵押權係為擔保B契約之履行，其擔保之兩造給付
      價金、借款及履行契約所生損害賠償等債權仍屬存在云云
      。惟查系爭抵押權登記之擔保債權種類及範圍為「債務人
      對抵押權人於民國106年2月20日成立之借款債務」，另約
      定其他擔保範圍為「⒈取得執行名義之費用。⒉保全抵押物
      之費用。⒊因債務不履行而發生之損害賠償 。⒋因債務人
      向抵押權人辦理約定之擔保債權種類及範圍所生之手續費
      用」，有737地號土地之登記第一類謄本可憑（見中簡卷5
      1頁），而系爭抵押權擔保債權既為「106年2月20日成立
      之借款債務」，則其他擔保範圍應為約定擔保範圍之補充
      ，僅限於「106年2月20日成立之借款債務」所生之上開⒈
      至⒋項費用或損害賠償，要不及於陳松林2人與被上訴人因
      其他契約而生之費用或損害賠償，始符合登記公示原則。
      從而，縱B契約第8條第1項約定：「本案所設定之抵押權
      陸佰萬元，目的僅為了擔保借名登記之所有物權，且買方
      已將稅費依約代繳及給付完成買賣價金，因此為保障買方
      之權益，特約定設定抵押權」（見原審卷58頁），惟陳松
      林2人與被上訴人未將上開約定列入系爭抵押權之登記範
      圍，自不生公示效力，陳松林2人僅能依設定登記內容行
      使其權利，是B契約債務不履行之損害賠償並非系爭抵押
      權之擔保範圍，陳松林2人以此主張系爭抵押權之擔保債
      權存在，自無足採。
　　⒍陳松林2人未能證明有「106年2月20日成立之借款債務」存
      在，亦無系爭抵押權其他約定擔保債權存在，且系爭抵押
      權登記之擔保範圍並不包含B契約第8條第1項之約定，是
      被上訴人主張系爭抵押權擔保之債權不存在，為有理由。
      另系爭抵押權為普通抵押權，普通抵押權為從權利，以其
      擔保之債權存在為成立之要件，倘若所擔保之債權不存在
      ，縱為抵押權之設定登記，仍難認其抵押權業已成立，是
      上訴人主張依民法第767條第1項中段之規定，塗銷系爭抵
      押權登記，亦屬有據。
六、綜上所述，被上訴人請求確認系爭抵押權所擔保之債權不存
    在，及依民法第767條第1項中段之規定，求為命陳松林2人
    將系爭抵押權設定登記予以塗銷，為有理由 ，應予准許；
    逾此範圍之請求，則屬無據，應予駁回。原審就超過上開應
    准許部分，為陳彥銘2人敗訴之判決，自有未洽，上訴意旨
    就此部分指摘原判決不當，求予廢棄改判，為有理由，應由
    本院予以廢棄，改判如主文第二項所示。至於上開應准許部
    分，原審為陳松林2人敗訴之判決，核無違誤，陳松林2人上
    訴意旨就此部分仍執陳詞，指摘原判決不當，求予廢棄，為
    無理由，其2人之上訴應予駁回。又原判決主文第2項業據被
    上訴人減縮應受判決聲明如前所述，則原判決主文第2項應
    減縮如主文第5項所示。
七、本件事證已臻明確，兩造其餘之攻擊或防禦方法及所用之證
    據，經本院斟酌後，認為均不足以影響本判決之結果，爰不
    逐一論列，均併此敘明。
據上論結，本件上訴一部有理由，一部無理由，依民事訴訟法第
450條、第449條第1項、第79條，判決如主文。
中　　華　　民　　國　　111 　年　　3 　　月　　30　　日
                          民事第八庭   
                              審判長法  官  杭起鶴
                                    法  官  吳國聖
                                    法  官  黃裕仁
正本係照原本作成。
如不服本判決，應於收受送達後20日內向本院提出上訴書狀，其
未表明上訴理由者，應於提出上訴後20日內向本院補提理由書狀
（均須按他造當事人之人數附繕本）。因疫情而遲誤不變期間，
得向法院聲請回復原狀。
上訴時應提出委任律師或具有律師資格之人之委任狀；委任有律
師資格者，另應附具律師資格證書及釋明委任人與受任人有民事
訴訟法第466 條之1 第1 項但書或第2 項所定關係之釋明文書影
本。如委任律師提起上訴者，應一併繳納上訴裁判費。
                                    書記官  王麗珍
　　　　　　　　　　　　　　
中　　華　　民　　國　　111 　年　　3 　　月　　30　　日









附表一：
編號 發票人 發票日（民國） 票面金額（新臺幣） 票 號 執票人 1 林嘉洲 106年3月6日 600萬元 WG0000000 陳彥銘 2 林嘉洲 106年3月6日 300萬元 WG0000000 吳佳容 

附表二：
編號 土地及建物坐落 面積(平方公尺) 權利範圍 1 臺中市○○區○○段000地號    118.04 1/1 2 臺中市○○區○○段000地號    115.74 公同共有潛在應有部分1/5 3 臺中市○○區○○段00○號(門牌號碼：臺中市○○區○○路0段00號）    183.9 公同共有潛在應有部分1/5 4 臺中市○○區○○段00○號（門牌號碼：臺中市○○區○○路0段00號）    180.06 公同共有潛在應有部分1/5 

附表三：
日期 匯入 領出 106年3月6日 500元  106年3月9日 300萬元 300萬元 106年3月21日 102萬元 102萬元 106年4月12日 150萬元、150萬元 300萬元 總額 702萬0500元 702萬元